最　高　行　政　法　院　裁　定
　　　　　　　　　　　　　　　　　　 96年度裁字第02263號
抗　告　人　甲○○
　　　　　　乙○○○
上列抗告人因與相對人財政部高雄市國稅局間營業稅事件，對於
中華民國95年8月31日高雄高等行政法院94年度訴字第824號裁定
提起抗告，本院裁定如下︰
　　主  文
抗告駁回。
抗告訴訟費用由抗告人負擔。
　　理  由
一、本件抗告人之被繼承人林盈宏經營之盈宏輕金屬企業行涉嫌
    於民國（下同）82年11月至12月銷售貨物，銷售額合計新臺
    幣（下同）19,612,853元，未依規定於83年1月15日前申報
    並繳納營業稅，逃漏營業稅980,642元，經高雄市稅捐稽徵
    處核定補徵營業稅980,642元，並裁處罰鍰4,903,200元。嗣
    因負責人林盈宏於83年10月11日死亡，該處乃註銷罰鍰處分
    ，營業稅則改向林盈宏之部分繼承人，即抗告人甲○○、乙
    ○○○及原審同案原告林憶玲（下稱甲○○等3人）課徵。
    甲○○等3人不服，向承受該營業稅業務之相對人申請復查
    ，未獲變更，提起訴願亦遭決定駁回。甲○○等3人及另一
    繼承人林憶培遂提起行政訴訟，求為判決：(一)先位聲明：訴
    願決定及原處分均撤銷。(二)備位聲明：確認抗告人與相對人
    間系爭繳款書所載之公法上債權不存在。原審裁定駁回抗告
    人及林憶培部分之訴（林憶培未上訴，另林憶玲部分，經原
    審判決：「訴願決定及原處分（復查決定含原核定處分）關
    於課徵抗告人營業稅部分均撤銷。被告（即相對人）應給付
    原告林憶玲734,969元，及自94年10月14日起至填發收入退
    還書或國庫支票之日止，按退稅額依繳納稅款之日郵政儲金
    匯業局之1年期定存利率，按日加計之利息。其餘之訴駁回
    。」相對人亦未上訴）。
二、關於抗告人起訴部分，原審以：按「納稅義務人對於核定稅
    捐之處分如有不服，應依規定格式，敘明理由，連同證明文
    件，依左列規定，申請復查：一、依核定稅額通知書所載有
    應納稅額或應補徵稅額者，應於繳款書送達後，於繳納期間
    屆滿翌日起算30日內，申請復查。」為稅捐稽徵法第35條第
    1項第1款所規定。又「應受送達人行蹤不明，致文書無法送
    達者，稅捐稽徵機關應先向戶籍機關查明；如無著落時，應
    由稅捐稽徵機關保管應送達之文書，而於其牌示處黏貼，並
    於新聞紙登載公告，曉示應受送達人，應隨時向其領取。」
    稅捐稽徵法第18條第2項亦定有明文。而行政程序法係於90
    年1 月1日施行，在此之前，因稅捐稽徵法僅規定應受送達
    人拒絕收受之寄存送達、應受送達人行蹤不明時之公示送達
    、對納稅義務人之代理人之補充送達及對現役軍人服役單位
    之委託送達等。至於交付送達、郵寄送達等則未有規定，依
    稅捐稽徵法第1條及修正前公文程式條例第13條規定；有關
    系爭繳款書辦理公示送達前之程序自應適用民事訴訟法之規
    定。抗告人係繼承林盈宏欠繳之盈宏輕金屬企業行之營業稅
    稅捐債務，依民事訴訟法第136條第1項規定，系爭繳款書應
    送達於應受送達人之住居所，亦得向盈宏輕金屬企業行之營
    業所為之。再依一定之事實，足認以久住之意思住於一定之
    地域者，即為設定其住所於該地；當事人有無久住之意思，
    應依客觀之事實探求並認定之，並不以有長期居住之事實為
    必要，而所謂「一定之事實」，尤以戶籍登記資料為主要之
    依據。經查，高雄市稅捐稽徵處所屬三民分處於89年6月30
    日曾經派員實地赴盈宏輕金屬企業行之營業所送達，因該商
    號業已停業他遷不明，乃於便箋記載「本件違章欠稅案件，
    前於89年6月30日經實地赴營業所在地址送達，因該營業人
    已自歇他遷不明，致無法送達，再改向負責人戶籍地郵寄送
    達」等情，參酌林盈宏於83年10月11日即已死亡，且抗告人
    訴訟代理人於本院調查時亦稱因為林盈宏早已離家，抗告人
    不知林盈宏在外面做什麼等語（見本院95年8月3日準備程序
    筆錄），則盈宏輕金屬企業行既已無營業，是其營業處所顯
    已不明，堪信高雄市稅捐稽處已就盈宏輕金屬企業行他遷不
    明之事實詳為調查而無法對該處所送達乙情為真實。嗣高雄
    市稅捐稽徵處乃改定繳納期間為89年11月1日至89年11月10
    日，將系爭繳款書向抗告人之戶籍地址「高雄市○○區○○
    街34 巷17號」送達，復因渠等遷移不明遭郵務機關退回。
    按稅捐稽徵法第18條第2項所謂應受送達人行蹤不明，係指
    依社會一般觀念，不知其應為送達處所；所謂應為送達處，
    如前所述，則指營業所及住居所而言；既非以稅捐稽徵機關
    主觀不明為標準，亦非以客觀之絕對不明為準。而係依一般
    認為相當之方法探查後，仍不知其應為送達之處所者，即可
    認為不明。本件經向盈宏輕金屬企業行之營業所及抗告人之
    戶籍地址送達，客觀上既均無法送達，復經高雄市稅捐稽徵
    處向戶籍機關查明仍無著落，則高雄市稅捐稽徵處因認抗告
    人之行蹤不明，致文書無從送達為由，據以對渠2人辦理公
    示送達，核與稅捐稽徵法第18條第2項之規定相符。再者，
    稅捐稽徵法第18條第2項於應受送達人行蹤不明時僅課予稅
    捐稽徵機關向戶籍機關查明之義務，並非課予稅捐稽徵機關
    應窮盡一切方法，探求應受送達人之工作場所及其有無親友
    之義務，是抗告人甲○○雖經其姊夫田智申申報為88年度綜
    合所得稅受扶養人，及乙○○○於89年3月24日申報綜合所
    得稅時曾申報自鷹王製衣股份有限公司有薪資所得，揆諸上
    開說明，相對人亦無向該二處所送達之義務。抗告人主張渠
    2人於89年間係居住於他處而未住於戶籍地、高雄市稅捐稽
    徵處未向盈宏輕金屬企業行之營業所送達及相對人未盡調查
    義務，不應遽為公示送達云云，並非可採。是以，高雄稅捐
    稽徵處為辦理公示送達乃再改定繳納期間為89年12月5日至8
    9年12月14日，對抗告人辦理公示送達，並於89年11月12日
    登載於新聞紙，於89年11月13日將公告黏牌示處，於同年12
    月4日生效。是計算抗告人提起復查之期間，自系爭繳款書
    繳納期間屆滿翌日即89年12月15日起算至90年1月13日即已
    屆滿，抗告人遲至93年6月24日始向高雄行政執行處及相對
    人之三民稽徵所提出異議，同年93年9月14日提出復查申請
    書，業經調取高雄行政執行處93年度聲議字第0000087號聲
    明異議卷核閱屬實，並有復查案卷可憑，核已逾越稅捐稽徵
    法第35條第1項第1款之復查期間甚明。本件公示送達生效日
    89年12月4日係在系爭繳款書所載開始繳納日（89年12月5日
    ）之前，未違反稅捐稽徵法第18條第3項之規定。抗告人主
    張繳款書上原無該改定之繳納期間而是承辦人員事後補填云
    云，既無法舉證以實其說，其空言主張並不可採。另系爭繳
    款書原訂繳納期間為89年11月1日至89年11月10日，因無從
    送達，乃再改訂89年12月5日至12月14日作為公示送達生效
    後之繳納期間，乃理所當然，抗告人訴稱高雄市稅捐稽徵處
    應將改定89年12月5日至12月14日繳納期間之繳款書再為送
    達，而於發生送達不到之情形時，方可將該繳款書為公示送
    達云云，顯係對法律之誤解。蓋若如此，則稽徵機關之公示
    送達生效日勢必落在繳納期間之後，而永無合乎稅捐稽徵法
    第18條第3項規定之可能！抗告人之主張，顯非可採。次按
    「繼承人對於被繼承人之債務負連帶責任。」「連帶債務人
    債權人，得對於債務人中之一人，或數人，或其全體，同時
    或先後請求全部或一部之給付。」民法第1153條第1項及第
    273條第1項分別定有明文。又「繳納通知文書，應載明繳納
    義務人之姓名或名稱、地址、稅別、稅額、稅率、繳納期限
    等項，由稅捐稽徵機關填發。」則為稅捐稽徵法第16條所規
    定。可知稽徵機關得以裁量決定，對租稅債務人之一人，或
    數人，或其全體請求給付甚明。相對人作成系爭課稅處分時
    ，因未查得林盈宏尚有其他繼承人即原審原告林憶培，故而
    未將之列入繳款書上之繼承人等情，業據相對人訴訟代理人
    陳述甚明；且從系爭繳款書上記載之納稅義務人僅為「林盈
    宏之繼承人：乙○○○、林憶玲、甲○○」等人觀之，顯無
    從得出相對人亦有對林憶培作成課徵處分之意旨；參以相對
    人移送強制執行之債務人亦僅列繳款書上所列3人而不包括
    林憶培等情；凡此足見相對人並未對林憶培作成系爭營業稅
    課徵處分甚明。然如前述，稽徵機關既得以裁量決定對租稅
    債務人之一人或數人或其全體請求給付，則系爭稅額繳款書
    ，既已送達抗告人，仍對渠2人發生送達之效力，自不因未
    將林憶培列入而生影響，亦不因未送達於其他繼承人而受妨
    礙。抗告人徒以相對人未將系爭繳款書送達全體繼承人等情
    ，爭執系爭營業稅處分對其不生效力云云，並不可取。抗告
    人就系爭營業稅課徵處分未於法定期間內提起復查，訴願決
    定以其程序未合，予以決定駁回，並無不合。抗告人復提起
    本件行政訴訟，先位聲明求為判決撤銷訴願決定及原處分，
    並非合法，應予駁回。末按確認公法上法律關係成立或不成
    立之訴訟，於抗告人得提起撤銷訴訟者，不得提起之，行政
    訴訟法第6條第3項定有明文，其立法意旨係指法律關係因行
    政處分而發生者，當事人如有爭執，本應提起撤銷訴訟訴訟
    撤銷原處分，使該法律關係隨之變更或消滅，避免當事人怠
    於提起訴願及撤銷訴訟，而聽任行政處分確定後，再以無起
    訴期間限制之確認訴訟，主張該行政處分而生之法律關係存
    在或不存在，造成訴願及撤銷訴訟成為多餘之制度。抗告人
    不服系爭營業稅課徵處分，本應提起撤銷訴訟以求救濟，其
    於復查期間經過後復提起本件備位聲明求為判決渠2人與相
    對人間系爭稅額繳款書上所載公法上債權不存在之確認訴訟
    ，依上開說明，即非法之所許等由，而依行政訴訟法第107
    條第1項第10款規定裁定駁回抗告人之訴。
三、原裁定經核於法無違。抗告人猶執陳詞主張高雄市稅捐稽徵
    處未盡調查之能事，逕行公示送達，難謂合法，不生送達之
    效力云云，自無可採。又納稅義務人縱為複數，其中部分納
    稅義務人行蹤不明，經向戶籍機關查明無著落時，即可對之
    為公示送達，不以全體納稅義務人均行蹤不明為要件。否則
    部分部分納稅義務人並無行蹤不明情形，如不許對行蹤不明
    者為公示送達，即無從送達，抗告人稱必須全體納稅義務人
    均行蹤不明時始得為公示送達云云，應無足取。本件高雄市
    稅捐稽徵處對甲○○等3人係以林盈宏之繼承人關係核發繳
    款書，即以渠等為連帶債務人關係處分，原處分自係於渠等
    送達後，各別對受送達者發生效力。原處分既經合法送達於
    抗告人，抗告人即應依稅捐稽徵法第35條第1項第1款規定期
    限申請復查，其逾期申請，即非合法。至其他受處分人是否
    合法送達，其他繼承人林憶培未同列為納稅義務人，抗告人
    等繼承人有無繼承被繼承人林盈宏之公法債務之義務等，均
    係原處分是否違憲、違法等實體爭議，於抗告人復查申請是
    否逾期之認定無影響。抗告人執此抗告，為無理由，應予駁
    回。
四、依行政訴訟法第104條、民事訴訟法第95條、第78條、第85
    條第1項前段，裁定如主文。
中　　華　　民　　國　　96　　年　　10　　月　　4　　 日
                  第一庭審判長法  官　高　啟　燦
                              法  官  黃　璽　君
                              法  官　廖　宏　明
                              法  官　楊　惠　欽
                              法  官　林　樹　埔
以  上  正  本  證  明  與  原  本  無  異
中　　華　　民　　國　　96　　年　　10　　月　　4　　 日
　　　　　　　　　　　　　　　書記官　邱　彰　德
